---
title: 'EXAMEN R '
author: "WITMAN ZAVALA"
date: "12-07-2025"
output:
  html_document: default
  pdf_document: default
  word_document: default
---

##IDENTIFICACIÓN PATRONES DE CONSUMO HORAS HOMBRE PLANTA CAROZZI

# 1 )INTRODUCCIÓN:

"Este proyecto se centra en el análisis exploratorio y la modelización de un conjunto de datos estructurado, importado desde un formato tabular (.xlsx). La fuente del dataset es un proveedor de servicios transitorios externo, que registra el consumo granular de horas hombre dentro de las operaciones de Carozzi Teno durante el periodo 12 meses 2024.

Los objetivos analíticos principales de este estudio son:

a)  Identificación y caracterización de patrones de consumo:

b)  Visualización de la frecuencia y estructura de la distribución: Se.- visualizar por frecuencia de la distribucion de horas consumidas (graficos de distrubucion aliatoria).

c)vizualizacion de las horas cosumido de por planta y Centro costo y generar presuepuento proximo año.Prediccion de necesidad de horas extras por centro costo y por planta.

##1.1 CONCEPTOS DE LOS OBJETIVOS

a).-Identificación y caracterización de patrones de consumo: Mediante técnicas de visualización de datos (como histogramas y gráficos de densidad) y estadísticas descriptivas (resúmenes, medidas de tendencia central y dispersión), se buscará comprender la distribución del consumo de horas hombre a través de dimensiones operacionales clave, específicamente por planta y centro de costo. Esto implica analizar la forma de la distribución (simetría, curtosis), la densidad de los datos (concentración de valores) y la identificación de subgrupos.

b).-Visualización de la frecuencia y estructura de la distribución: Se utilizarán gráficos de distribución (como histogramas y posiblemente gráficos de cajas) para representar visualmente la frecuencia de ocurrencia de diferentes rangos de consumo de horas hombre. Además, se pueden emplear visualizaciones de distribución aleatoria como herramienta conceptual o comparativa para contrastar la distribución real de los datos con distribuciones teóricas conocidas, lo que puede ayudar a fundamentar la elección de modelos estadísticos o a entender mejor las propiedades de los datos."

c)vizualizacion de las horas cosumido de por planta y Centro costo y generar presuepuento proximo año: El código integra técnicas estadísticas (transformación logarítmica Explica cómo la transformación logarítmica (log(1 + x) cuando hay ceros puede ayudar a hacer que una distribución sea más simétrica y se aproxime a la normalidad, destacando su utilidad en modelos predictivos y análisis estadísticos. Proporciona un ejemplo aplicado a las variables 'Hrs Normal' y 'Hrs Extra', mostrando cómo realizar esta transformación. Luego, describe cómo visualizar y analizar las variables transformadas. Además, detalla el proceso para generar un presupuesto basado en el consumo histórico por Centro de Costo (Ceco) y Planta, incluyendo una proyección a 12 meses. Finalmente, explica cómo presentar esta proyección mensual en un gráfico lineal que muestre tanto las horas normales como las horas extras.

# 2.- PREPROCESAMIENTO DE DATOS.

##2.1.- INSTALACION DE PACKAGES E IMPORTACIÓN DE DATASET DE GOOGLE DRIVE Y LIMPIEZA.

```{r}
# Cargar la librería necesaria para leer archivos Excel
library(readxl)

# Definir la URL directa (raw) del archivo Excel en GitHub
excel_url <- "https://github.com/witman92/Examen-R-Data-Science/raw/main/Datos%20Examen%20%20R%20Data%20Science%20V3.xlsx"

# Crear un archivo temporal para almacenar el archivo descargado
temp_file <- tempfile(fileext = ".xlsx")

# Descargar el archivo Excel desde GitHub al archivo temporal
download.file(url = excel_url, destfile = temp_file, mode = "wb")

# Leer el archivo Excel directamente desde el archivo temporal
df <- read_excel(temp_file)

# Mostrar las primeras filas del dataset para verificar la carga correcta
print(head(df))

# Eliminar el archivo temporal para liberar espacio
unlink(temp_file)
```

# 2.2.- VISUALIZACIÓN DE LA LIMPIEZA DEL ARCHIVO TEMPORAL Y ANALISIS DE CORRELACION MULTIPLE

```{r}
# Análisis de Correlación Múltiple
#Paso 0: Cargar paquetes necesarios
library(corrplot)
library(GGally)

# Paso 1: Preparación de los datos (Seleccionar variables numéricas de interés)
# Suponiendo que 'df' es su dataframe y contiene columnas numéricas relevantes.
# Reemplace 'columna1', 'columna2', 'columna3' con los nombres reales de sus columnas numéricas.
df_numeric <- df[, c('Hrs Normal', 'Hrs. Extras / DT', 'Valor Unitario Hrs $', 'Valor Total Hrs $')] # Reemplace con sus columnas

# Eliminar filas con valores NA si los hay en las columnas seleccionadas
df_numeric <- na.omit(df_numeric)

# Paso 2: Calcular matriz de correlación
cor_matrix <- cor(df_numeric)
print(cor_matrix)

# Paso 3: Gráfico de matriz de correlación
corrplot(cor_matrix, method = "circle")
# Otros métodos: "square", "ellipse", "number", "shade", "color", "pie"

# Paso 4: Gráfico de dispersión por pares (base R)
pairs(df_numeric)

# Paso 5: Visualización avanzada con GGally
ggpairs(df_numeric)
```

# 2.3 FUNCIONN TIPO S3 ANALISIS CORRELACION MULTIPLE

```{r}
# Cargar paquetes necesarios
library(corrplot)
library(GGally)


# Función S3 genérica
analisis_correlacion <- function(x, ...) {
  UseMethod("analisis_correlacion")
}

# Método para data.frame
analisis_correlacion.data.frame <- function(x, ...) {
  # Filtrar columnas numéricas
  numeric_cols <- sapply(x, is.numeric)
  df_numeric <- x[, numeric_cols, drop = FALSE] # Use drop = FALSE to keep it as a data frame even with one column

  if (ncol(df_numeric) < 2) {
    stop("El data.frame debe tener al menos dos columnas numéricas.")
  }

  # Eliminar filas con NA
  df_numeric <- na.omit(df_numeric)

  # Paso 2: Calcular matriz de correlación
  cor_matrix <- cor(df_numeric)
  print("Matriz de correlación:")
  print(cor_matrix)

  # Paso 3: Gráfico de matriz de correlación
  corrplot(cor_matrix, method = "circle")

  # Paso 4: Gráfico de dispersión por pares
  pairs(df_numeric, main = "Gráfico de dispersión por pares")

  # Paso 5: Visualización avanzada con GGally
  print(ggpairs(df_numeric))
}
```

#\*USO DE FUNCION Y PRUEBA CON DISTINTOS DATAFRAME

```{r}
# Supongamos que tienes un data.frame llamado "df"de nuestro porecto
analisis_correlacion(df)
# se puede usar con (mtcars)
# se puede usar con (iris)
# se puede usar con (airquality)
# se puede usar con (CO2)
# se puede usar con (ToothGrowth), etc
```

#\* 5 TESTEOS DE LA FUNCION

```{r}
# Cargar testthat
library(testthat)

# Definir un contexto de test
context("Pruebas para analisis_correlacion")

# Crear un conjunto de datos válido
df.kernel<- data.frame(
  var1 = rnorm(100),
  var2 = rnorm(100),
  var3 = rnorm(100)
)

# Test 1: Validar que la función se ejecuta sin errores para un data.frame con múltiples columnas numéricas
test_that("analisis_correlacion funciona con un data.frame válido", {
  expect_error(analisis_correlacion(df), NA) # Changed from expect_silent to expect_error(..., NA)
})

# Test 2: Validar que lanza error si hay menos de dos columnas numéricas
test_that("analisis_correlacion lanza error con menos de dos columnas numéricas", {
  df_una_columna <- data.frame(var1 = rnorm(100))
  expect_error(analisis_correlacion(df_una_columna),
               "El data.frame debe tener al menos dos columnas numéricas.")
})

# Test 3: Validar que ignora columnas no numéricas y aún así funciona si hay suficientes columnas numéricas
test_that("analisis_correlacion ignora columnas no numéricas", {
  df_mixto <- data.frame(
    var1 = rnorm(100),
    var2 = rnorm(100),
    texto = sample(letters, 100, replace = TRUE)
  )
  expect_error(analisis_correlacion(df_mixto), NA) # Changed from expect_silent to expect_error(..., NA)
})

# Test 4: Validar que NA son eliminados correctamente
test_that("analisis_correlacion elimina NA correctamente", {
  df_con_na <- data.frame(
    var1 = c(1, 2, NA, 4, 5, 6),
    var2 = c(4, NA, 6, 8, 9, 10),
    var3 = c(7, 8, 9, 10, NA, 12)
  )
  expect_error(analisis_correlacion(df_con_na), NA) # Changed from expect_silent to expect_error(..., NA)
})

# Test 5: Validar que no funciona con objetos que no son data.frame
test_that("analisis_correlacion lanza error si no es un data.frame", {
  vec <- c(1, 2, 3)
  expect_error(analisis_correlacion(vec))
})
```

# 3.- DESARROLLO DE LOS OBJETIVOS

##a) Identificación y caracterización de patrones de consumo: ##a).1 Distrubucion y dencidad horas de consumo.

```{r}

#' Clase S3 AnalisisHoras - Constructor

library(dplyr)
library(ggplot2)

crear_analisis_horas <- function(df) {
  columnas_requeridas <- c(
    "Planta", "Ceco", "Hrs Normal", "Hrs. Extras / DT",
    "Valor Unitario Hrs $", "Valor Total Hrs $"
  )

  columnas_faltantes <- setdiff(columnas_requeridas, names(df))
  if (length(columnas_faltantes) > 0) {
    stop(paste("Faltan columnas requeridas:", paste(columnas_faltantes, collapse = ", ")))
  }

  # Convertir columnas numéricas
  columnas_numericas <- c("Hrs Normal", "Hrs. Extras / DT",
                          "Valor Unitario Hrs $", "Valor Total Hrs $")
  df[columnas_numericas] <- lapply(df[columnas_numericas], as.numeric)

  structure(list(data = df), class = "AnalisisHoras")
}

#' Función auxiliar para estadísticas descriptivas agrupadas
resumen_estadistico <- function(df, columna) {
  df %>%
    group_by(Planta, Ceco) %>%
    summarise(
      media = mean(.data[[columna]], na.rm = TRUE),
      mediana = median(.data[[columna]], na.rm = TRUE),
      sd = sd(.data[[columna]], na.rm = TRUE),
      q1 = quantile(.data[[columna]], 0.25, na.rm = TRUE),
      q3 = quantile(.data[[columna]], 0.75, na.rm = TRUE),
      IQR = IQR(.data[[columna]], na.rm = TRUE),
      min = min(.data[[columna]], na.rm = TRUE),
      max = max(.data[[columna]], na.rm = TRUE),
      n = n(),
      .groups = "drop"
    )
}

#' Método print para clase AnalisisHoras
print.AnalisisHoras <- function(obj) {
  df <- obj$data

  cat(">>> Estadísticas descriptivas para Hrs Normal:\n")
  print(resumen_estadistico(df, "Hrs Normal"))

  cat("\n>>> Estadísticas descriptivas para Hrs. Extras / DT:\n")
  print(resumen_estadistico(df, "Hrs. Extras / DT"))
}

#' Método plot para clase AnalisisHoras
plot.AnalisisHoras <- function(obj) {
  df <- obj$data

  # Lista de gráficos
  plots <- list(
    ggplot(df, aes(x = `Hrs Normal`, fill = Planta)) +
      geom_histogram(binwidth = 1, alpha = 0.7, position = "identity") +
      labs(title = "Distribución de Horas Normal por Planta", x = "Horas Normal", y = "Frecuencia") +
      theme_minimal(),

    ggplot(df, aes(x = `Hrs. Extras / DT`, fill = Planta)) +
      geom_histogram(binwidth = 1, alpha = 0.7, position = "identity") +
      labs(title = "Distribución de Horas Extras por Planta", x = "Horas Extras / DT", y = "Frecuencia") +
      theme_minimal(),

    ggplot(df, aes(x = `Hrs Normal`, color = Planta)) +
      geom_density(alpha = 0.7) +
      labs(title = "Densidad de Horas Normal por Planta", x = "Horas Normal", y = "Densidad") +
      theme_minimal(),

    ggplot(df, aes(x = `Hrs. Extras / DT`, color = Planta)) +
      geom_density(alpha = 0.7) +
      labs(title = "Densidad de Horas Extras por Planta", x = "Horas Extras / DT", y = "Densidad") +
      theme_minimal(),

    ggplot(df, aes(x = Ceco, y = `Hrs Normal`, fill = Planta)) +
      geom_boxplot() +
      labs(title = "Boxplot de Horas Normal por Planta y Centro de Costo", x = "Centro de Costo", y = "Horas Normal") +
      theme_minimal() +
      theme(axis.text.x = element_text(angle = 45, hjust = 1)),

    ggplot(df, aes(x = Ceco, y = `Hrs. Extras / DT`, fill = Planta)) +
      geom_boxplot() +
      labs(title = "Boxplot de Horas Extras por Planta y Centro de Costo", x = "Centro de Costo", y = "Horas Extras / DT") +
      theme_minimal() +
      theme(axis.text.x = element_text(angle = 45, hjust = 1))
  )

  # Mostrar los gráficos
  for (p in plots) print(p)
}

```

#\*USO DE FUNCION

```{r}
# Crear el objeto
analisis <- crear_analisis_horas(df)

# Ver estadísticas
print(analisis)

# Generar visualizaciones
plot(analisis)

```

##TESTEO SIMPLE DE LA FUNCION.

```{r}
test_that("Error si falta la columna Fecha", {
  df.kernel <- data.frame(
    num1 = rnorm(10),
    num2 = runif(10),
    cat1 = factor(rep(c("A", "B"), 5)),
    text = letters[1:10]
  )

  expect_error(horas_data(df.kernel), 
               regexp = "debe contener una columna 'Fecha'")
})

```

##a).2.- Resumen de consumo de horas por planta, centros y comparaciones

```{r}
# Cargar librerías necesarias
library(ggplot2)
library(dplyr)
library(tidyr)
library(patchwork)

# ------------------------------
# 1. Constructor de la clase S3
# ------------------------------
horas_data <- function(df) {
  if (!"Fecha" %in% names(df)) {
    stop("El dataframe debe contener una columna 'Fecha'")
  }
  structure(list(data = df), class = "horasData")
}

# ----------------------------------------
# 2. Método S3 para plotear objetos horasData
# ----------------------------------------
plot.horasData <- function(x, tipo = c("anual", "mensual", "comparativo"),
                           width = 10, height = 7, units = "in", ...) {
  tipo <- match.arg(tipo)
  df <- x$data

  columnas_requeridas <- c("Fecha", "Ceco", "Planta", "Hrs Normal", "Hrs. Extras / DT")
  faltantes <- setdiff(columnas_requeridas, names(df))
  if (length(faltantes) > 0) {
    stop("Faltan columnas requeridas en el dataframe: ", paste(faltantes, collapse = ", "))
  }

  # ------------------------
  # Preparación de variables
  # ------------------------
  df <- df %>%
    mutate(
      Fecha = as.Date(Fecha),
      Anio = format(Fecha, "%Y"),
      Mes = format(Fecha, "%Y-%m")
    )

  # ----------------------------------
  # Función auxiliar para resumir datos
  # ----------------------------------
  resumir_datos <- function(data, periodo) {
    grupo <- c(periodo, "Ceco")
    if (periodo == "Anio") grupo <- c(grupo, "Planta")

    data %>%
      group_by(across(all_of(grupo))) %>%
      summarise(
        Hrs_Normal = sum(`Hrs Normal`, na.rm = TRUE),
        Hrs_Extras = sum(`Hrs. Extras / DT`, na.rm = TRUE),
        .groups = "drop"
      ) %>%
      pivot_longer(
        cols = c(Hrs_Normal, Hrs_Extras),
        names_to = "Tipo_Hora",
        values_to = "Horas"
      )
  }

  # ----------------------------------
  # Función auxiliar para crear gráfico
  # ----------------------------------
  crear_grafico <- function(data, periodo) {
    titulo <- if (periodo == "Anio") {
      "Horas Normales y Extras Anuales"
    } else {
      "Horas Normales y Extras Mensuales"
    }

    eje_x <- if (periodo == "Anio") "Año" else "Mes"

    g <- ggplot(data, aes(x = .data[[periodo]], y = Horas, fill = Tipo_Hora)) +
      geom_col(position = "dodge") +
      labs(
        title = titulo,
        x = eje_x,
        y = "Horas",
        fill = "Tipo de Hora"
      ) +
      theme_minimal() +
      theme(
        axis.text.x = element_text(angle = 45, hjust = 1),
        plot.title = element_text(hjust = 0.5)
      )

    if (periodo == "Anio") {
      g + facet_grid(Planta ~ Ceco, scales = "free_y")
    } else {
      g + facet_wrap(~ Ceco, scales = "free_y")
    }
  }

  # ---------------------------
  # Lógica para tipo de gráfico
  # ---------------------------
  grafico <- switch(
    tipo,
    "anual" = {
      datos <- resumir_datos(df, "Anio")
      crear_grafico(datos, "Anio")
    },
    "mensual" = {
      datos <- resumir_datos(df, "Mes")
      crear_grafico(datos, "Mes")
    },
    "comparativo" = {
      datos_anual <- resumir_datos(df, "Anio")
      datos_mensual <- resumir_datos(df, "Mes")

      (crear_grafico(datos_anual, "Anio") / crear_grafico(datos_mensual, "Mes")) +
        plot_annotation(title = "Comparativo Anual vs Mensual de Horas") &
        theme(plot.title = element_text(hjust = 0.5))
    }
  )

  # Mostrar y retornar el gráfico
  print(grafico)
  invisible(grafico)
}
```

#\*uso de funcion

```{r}
# Crear el objeto de análisis de horas
horas_objeto <- horas_data(df)

# Función para graficar con parámetros comunes
graficar_horas <- function(objeto, tipo, ancho, alto) {
  plot(objeto, tipo = tipo, width = ancho, height = alto)
}

# Graficar los distintos tipos de visualización
graficar_horas(horas_objeto, tipo = "anual", ancho = 12, alto = 8)
graficar_horas(horas_objeto, tipo = "mensual", ancho = 14, alto = 7)
graficar_horas(horas_objeto, tipo = "comparativo", ancho = 16, alto = 10)
```

#\* TESTEO SIMPLE DE LA FUNCION.

```{r}
test_that("La función ignora columnas no numéricas y funciona correctamente", {
  df.kernel<- data.frame(
    num1 = rnorm(10),
    num2 = runif(10),
    cat1 = factor(rep(c("A", "B"), 5)),
    text = letters[1:10]
  )
  #donde se puede testear con distintos datframe la funcion
  expect_error(graficar_horas(horas_objeto, tipo = "anual", ancho = 12, alto = 8), NA) # Use NA to assert no error
})
```

##B).- Visualización de la frecuencia y estructura de la distribución: Se.- visualizar por frecuencia de la distribucion de horas consumidas (graficos de distrubucion aliatoria)

```{r}
#' Análisis Exploratorio del Consumo de Horas Normales
#'
#' Esta función realiza un análisis exploratorio del consumo de horas normales
#' por secciones (general, por planta, por centro de costo o combinadas).
#' Genera estadísticas descriptivas y gráficos visuales como histogramas,
#' curvas de densidad y boxplots.
#'
#' @param df Data frame que debe contener al menos las columnas: "Hrs Normal", "Planta", "Ceco".
#' @param seccion Caracter que define el tipo de análisis a realizar. Valores válidos:
#'   - "general": análisis global
#'   - "planta": análisis por planta
#'   - "ceco": análisis por centro de costo
#'   - "planta_ceco": análisis combinado por planta y centro de costo
#'
#' @return Esta función no retorna un objeto, pero imprime en consola
#'         gráficos y estadísticas descriptivas según la sección seleccionada.
#' @examples
#' analisis_consumo_s3(mi_dataframe, seccion = "planta")
#'
analisis_consumo_s3 <- function(df, seccion = "general") {
  # Cargar librerías necesarias
  library(ggplot2)
  library(dplyr)

  # Validación: asegurarse de que las columnas requeridas estén presentes
  stopifnot(all(c("Hrs Normal", "Planta", "Ceco") %in% names(df)))

  # Función auxiliar: resumen estadístico por grupo
  resumen_por_grupo <- function(data, grupo) {
    data %>%
      group_by(across(all_of(grupo))) %>%  # Agrupar por una o más variables
      summarise(
        n = n(),                                           # Conteo de observaciones
        media = mean(`Hrs Normal`, na.rm = TRUE),          # Media
        mediana = median(`Hrs Normal`, na.rm = TRUE),      # Mediana
        sd = sd(`Hrs Normal`, na.rm = TRUE),               # Desviación estándar
        min = min(`Hrs Normal`, na.rm = TRUE),             # Mínimo
        max = max(`Hrs Normal`, na.rm = TRUE),             # Máximo
        IQR = IQR(`Hrs Normal`, na.rm = TRUE),             # Rango intercuartílico
        .groups = "drop"
      )
  }

  # Sección: análisis general sin agrupamientos
  if (seccion == "general") {
    # Histograma de la distribución de horas normales
    print(
      ggplot(df, aes(x = `Hrs Normal`)) +
        geom_histogram(binwidth = 1, fill = "skyblue", color = "black") +
        labs(title = "Distribución General del Consumo de Horas Normales", x = "Horas Normales", y = "Frecuencia") +
        theme_minimal()
    )

    # Densidad de la distribución
    print(
      ggplot(df, aes(x = `Hrs Normal`)) +
        geom_density(fill = "lightcoral", alpha = 0.5) +
        labs(title = "Curva de Densidad del Consumo de Horas Normales", x = "Horas Normales", y = "Densidad") +
        theme_minimal()
    )

    # Estadísticas descriptivas globales
    cat("Estadísticas Generales:\n")
    print(summary(df$`Hrs Normal`))
    cat("Media:", mean(df$`Hrs Normal`, na.rm = TRUE), "\n")
    cat("Mediana:", median(df$`Hrs Normal`, na.rm = TRUE), "\n")
    cat("Desviación Estándar:", sd(df$`Hrs Normal`, na.rm = TRUE), "\n")
    cat("IQR:", IQR(df$`Hrs Normal`, na.rm = TRUE), "\n")
    cat("Varianza:", var(df$`Hrs Normal`, na.rm = TRUE), "\n")
  }

  # Sección: análisis por planta
  if (seccion == "planta") {
    # Mostrar resumen estadístico por planta
    print(resumen_por_grupo(df, "Planta"))

    # Histograma por planta
    print(
      ggplot(df, aes(x = `Hrs Normal`, fill = Planta)) +
        geom_histogram(binwidth = 1, color = "black", alpha = 0.6, position = "identity") +
        facet_wrap(~Planta) +
        labs(title = "Distribución por Planta", x = "Horas Normales", y = "Frecuencia", fill = "Planta") +
        theme_minimal()
    )

    # Curvas de densidad por planta
    print(
      ggplot(df, aes(x = `Hrs Normal`, fill = Planta)) +
        geom_density(alpha = 0.5) +
        facet_wrap(~Planta) +
        labs(title = "Densidad por Planta", x = "Horas Normales", y = "Densidad", fill = "Planta") +
        theme_minimal()
    )

    # Boxplot por planta
    print(
      ggplot(df, aes(x = Planta, y = `Hrs Normal`, fill = Planta)) +
        geom_boxplot() +
        labs(title = "Boxplot de Consumo por Planta", x = "Planta", y = "Horas Normales") +
        theme_minimal() +
        theme(axis.text.x = element_text(angle = 45, hjust = 1))
    )
  }

  # Sección: análisis por centro de costo
  if (seccion == "ceco") {
    print(resumen_por_grupo(df, "Ceco"))

    # Histograma por centro de costo
    print(
      ggplot(df, aes(x = `Hrs Normal`, fill = Ceco)) +
        geom_histogram(binwidth = 1, color = "black", alpha = 0.6, position = "identity") +
        facet_wrap(~Ceco) +
        labs(title = "Distribución por Centro de Costo", x = "Horas Normales", y = "Frecuencia") +
        theme_minimal() +
        theme(legend.position = "none")
    )

    # Densidad por centro de costo
    print(
      ggplot(df, aes(x = `Hrs Normal`, fill = Ceco)) +
        geom_density(alpha = 0.5) +
        facet_wrap(~Ceco) +
        labs(title = "Densidad por Centro de Costo", x = "Horas Normales", y = "Densidad") +
        theme_minimal() +
        theme(legend.position = "none")
    )

    # Boxplot por centro de costo
    print(
      ggplot(df, aes(x = Ceco, y = `Hrs Normal`, fill = Ceco)) +
        geom_boxplot() +
        labs(title = "Boxplot por Centro de Costo", x = "Centro de Costo", y = "Horas Normales") +
        theme_minimal() +
        theme(axis.text.x = element_text(angle = 90, hjust = 1, vjust = 0.5), legend.position = "none")
    )
  }

  # Sección: análisis combinado por planta y centro de costo
  if (seccion == "planta_ceco") {
    print(resumen_por_grupo(df, c("Planta", "Ceco")))

    # Boxplot combinado por centro de costo y planta
    print(
      ggplot(df, aes(x = Ceco, y = `Hrs Normal`, fill = Ceco)) +
        geom_boxplot() +
        facet_wrap(~Planta, scales = "free_x") +
        labs(title = "Boxplot de Consumo por Centro de Costo y Planta", x = "Centro de Costo", y = "Horas Normales") +
        theme_minimal() +
        theme(axis.text.x = element_text(angle = 90, hjust = 1, vjust = 0.5), legend.position = "none")
    )
  }

  # Validación de secciones
  if (!(seccion %in% c("general", "planta", "ceco", "planta_ceco"))) {
    stop("Sección no válida. Usa: 'general', 'planta', 'ceco', 'planta_ceco'")
  }
}

```

#\*uso de funcion

```{r}
analisis_consumo_s3(df, seccion = "general")        # Estadísticas + histogramas generales
analisis_consumo_s3(df, seccion = "planta")         # Análisis por planta
analisis_consumo_s3(df, seccion = "ceco")           # Análisis por centro de costo
analisis_consumo_s3(df, seccion = "planta_ceco")    # Boxplots combinados por planta y ceco

```

#\* TESTEO SIMPLE DE LA FUNCION.

```{r}
test_that("La función ignora columnas no numéricas y funciona correctamente", {
  df.kernel<- data.frame(
    num1 = rnorm(10),
    num2 = runif(10),
    cat1 = factor(rep(c("A", "B"), 5)),
    text = letters[1:10]
  )
  #donde se puede testear con distintos datframe la funcion
  expect_error(analisis_consumo_s3(df, seccion = "planta_ceco"), NA) # Use NA to assert no error
})
```

##c)vizualizacion de las horas cosumido de por planta y Centro costo y generar presuepuento proximo año con una Prediccion de necesidad de horas extras por centro costo y planta.

```{r}
# Cargar librerías necesarias
library(dplyr)
library(ggplot2)
library(lubridate)
library(patchwork)
library(tidyr)

# Función principal: análisis de horas
analisis_horas <- function(df) {

  # Validación de columnas requeridas
  columnas_requeridas <- c("Hrs Normal", "Hrs. Extras / DT", "Fecha", "Planta", "Ceco")
  if (!all(columnas_requeridas %in% names(df))) {
    stop("El dataframe debe contener las columnas: ", paste(columnas_requeridas, collapse = ", "))
  }

  # --- 1. Transformación de datos ---
  df <- df %>%
    mutate(
      log_Hrs_Normal = log1p(`Hrs Normal`),
      log_Hrs_Extras = log1p(`Hrs. Extras / DT`),
      Fecha = as.Date(Fecha),
      Anio_Mes = format(Fecha, "%Y-%m")
    )

  # --- 2. Funciones auxiliares de visualización ---

  plot_histogram_comparison <- function(data, original, transformed, titulo, binwidth_orig = 1, binwidth_log = 0.1) {
    p_original <- ggplot(data, aes(x = .data[[original]])) +
      geom_histogram(binwidth = binwidth_orig, fill = "skyblue", color = "black") +
      ggtitle(paste("Distribución Original de", titulo)) +
      theme_minimal()

    p_log <- ggplot(data, aes(x = .data[[transformed]])) +
      geom_histogram(binwidth = binwidth_log, fill = "lightcoral", color = "black") +
      ggtitle(paste("Distribución Log(1 + x) de", titulo)) +
      theme_minimal()

    p_original + p_log
  }

  plot_qq_comparison <- function(original, transformed, label) {
    old_par <- par(no.readonly = TRUE)
    par(mfrow = c(1, 2))
    qqnorm(original, main = paste("Q-Q Plot de", label, "(Original)"))
    qqline(original)
    qqnorm(transformed, main = paste("Q-Q Plot de", label, "(Log)"))
    qqline(transformed)
    par(old_par)
  }

  # Q-Q plots como función accesible
  qq_plot_func <- function() {
    plot_qq_comparison(df$`Hrs Normal`, df$log_Hrs_Normal, "Hrs Normal")
    plot_qq_comparison(df$`Hrs. Extras / DT`, df$log_Hrs_Extras, "Hrs Extras")
  }

  # Histogramas
  hist_horas_normales <- plot_histogram_comparison(df, "Hrs Normal", "log_Hrs_Normal", "Horas Normales")
  hist_horas_extras <- plot_histogram_comparison(df, "Hrs. Extras / DT", "log_Hrs_Extras", "Horas Extras")

  # --- 3. Cálculo de presupuesto histórico ---
  presupuesto_base <- df %>%
    group_by(Planta, Ceco, Anio_Mes) %>%
    summarise(
      Hrs_Normal = sum(`Hrs Normal`, na.rm = TRUE),
      Hrs_Extras = sum(`Hrs. Extras / DT`, na.rm = TRUE),
      .groups = "drop"
    ) %>%
    group_by(Planta, Ceco) %>%
    summarise(
      Prom_Hrs_Normal = mean(Hrs_Normal, na.rm = TRUE),
      Prom_Hrs_Extras = mean(Hrs_Extras, na.rm = TRUE),
      .groups = "drop"
    )

  # --- 4. Proyección a 12 meses ---
  meses_futuros <- format(seq(floor_date(today(), "month"), by = "month", length.out = 12), "%Y-%m")

  presupuesto_proyectado <- presupuesto_base %>%
    crossing(Mes_Proyeccion = meses_futuros) %>%
    rename(
      Hrs_Normal_Presupuesto = Prom_Hrs_Normal,
      Hrs_Extras_Presupuesto = Prom_Hrs_Extras
    )

  presupuesto_largo <- presupuesto_proyectado %>%
    pivot_longer(
      cols = starts_with("Hrs_"),
      names_to = "Tipo_Hora",
      values_to = "Horas"
    ) %>%
    mutate(
      Tipo_Hora = recode(
        Tipo_Hora,
        "Hrs_Normal_Presupuesto" = "Horas Normales",
        "Hrs_Extras_Presupuesto" = "Horas Extras"
      ),
      Mes_Proyeccion = factor(Mes_Proyeccion, levels = meses_futuros)
    )

  proyeccion_plot <- ggplot(presupuesto_largo, aes(x = Mes_Proyeccion, y = Horas, color = Tipo_Hora, group = Tipo_Hora)) +
    geom_line(size = 1) +
    geom_point() +
    facet_grid(Planta ~ Ceco, scales = "free_y") +
    labs(
      title = "Proyección de Horas Normales y Extras (12 Meses)",
      x = "Mes",
      y = "Horas Presupuestadas",
      color = "Tipo de Hora"
    ) +
    theme_minimal() +
    theme(
      axis.text.x = element_text(angle = 45, hjust = 1),
      plot.title = element_text(hjust = 0.5)
    )

  # --- 5. Crear objeto de clase S3 ---
  resultado <- list(
    data_transformada = df,
    hist_horas_normales = hist_horas_normales,
    hist_horas_extras = hist_horas_extras,
    qq_plot = qq_plot_func,
    presupuesto_base = presupuesto_base,
    presupuesto_proyectado = presupuesto_proyectado,
    proyeccion_plot = proyeccion_plot
  )

  class(resultado) <- "analisis_horas"
  return(resultado)
}

# Método print para objetos 'analisis_horas'
print.analisis_horas <- function(x, ...) {
  cat("Objeto de clase 'analisis_horas'\n")
  cat("Incluye:\n")
  cat("- Datos transformados con log1p.\n")
  cat("- Histogramas: $hist_horas_normales y $hist_horas_extras\n")
  cat("- Q-Q plots: ejecutar $qq_plot()\n")
  cat("- Proyección presupuestal: $proyeccion_plot\n")
  invisible(x)
}

```

#\*uso de funcion

```{r}
# Ejecutar análisis sobre el dataframe
resultado <- analisis_horas(df)

# === Visualización de histogramas ===
# Histogramas de horas normales y horas extras transformadas
print(resultado$hist_horas_normales)
print(resultado$hist_horas_extras)

# === Visualización de Q-Q plots ===
# Los Q-Q plots usan gráficos base, por lo tanto se dibujan directamente
resultado$qq_plot()

# === Visualización de proyección presupuestal ===
# Gráfico de líneas con proyección a 12 meses
print(resultado$proyeccion_plot)

```

#\* TESTEO SIMPLE DE LA FUNCION.

```{r}
test_that("La función ignora columnas no numéricas y funciona correctamente", {
  df.kernel<- data.frame(
    num1 = rnorm(10),
    num2 = runif(10),
    cat1 = factor(rep(c("A", "B"), 5)),
    text = letters[1:10]
  )
  #donde se puede testear con distintos datframe la funcion
  expect_error(resultado <- analisis_horas(df), NA) # Use NA to assert no error
})
```
